【裁判字號】    91,家抗,73
【裁判日期】    920430
【裁判案由】    繼承遺產
【裁判全文】
臺灣高等法院臺南分院民事裁定  九十一年度家抗字第七三號  Ｊ
      抗  告  人  甲  ○  ○
      代  理  人  林  崑  城  律師
      複代理  人  呂  道  明
右抗告人因就被繼承人余茂林之遺產為繼承表示事件，對於中華民國九十一年九月十
二日臺灣嘉義地方法院九十一年度聲繼字第十七號裁定提起抗告，本院裁定如左：
      主    文
抗告駁回。
抗告程序費用由抗告人負擔。
      理    由
一、本件聲請人即抗告人於原審聲明意旨略稱：原居住於嘉義縣溪口鄉○○村○○街
    五巷八號之余茂林，已於民國（下同）八十八年四月十六日死亡，在台並無得為
    繼承之親屬，抗告人為大陸地區人民，並為被繼承人余茂林之配偶，依民法第一
    千一百四十四條規定，對其遺產有繼承權，爰依台灣地區與大陸地區人民關係條
    例第六十六條規定，具狀聲明表示願意繼承，並提出被繼承人余茂林死亡時之除
    戶戶籍謄本、繼承系統表、委託書、大陸地區公證書、財團法人海峽交流基金會
    證明、郵政九○四九七號信箱九十一年七月十八日（九一）躍如字第○五二八○
    號書函等為證。
二、原審法院裁定以：按「大陸地區人民繼承臺灣地區人民之遺產，應於繼承開始起
    三年內以書面向被繼承人住所地之法院為繼承之表示；逾期視為拋棄其繼承權。
    大陸地區人民繼承本條例施行前已由主管機關處理，且在臺灣地區無繼承人之現
    役軍人或退除役官兵遺產者，前項繼承表示之期間為四年。繼承在本條例施行前
    開始者，前二項期間自本條例施行之日起算」，為臺灣地區與大陸地區人民關係
    條例第六十六條第一、二、三項所明定。本件被繼承人余茂林既已於八十八年四
    月十六日死亡，抗告人乃遲至九十一年九月六日始向原審法院就被繼承人余茂林
    之遺產為聲明繼承表示，依前揭法文第一項之規定，已有未合。縱被繼承人余茂
    林係為在臺灣地區無繼承人之現役軍人或退除役官兵者，惟臺灣地區與大陸地區
    人民關係條例係於八十一年七月三十一日由總統公布，並於八十一年九月十六日
    由行政院發布於八十一年九月十八日施行，則依中央法規標準法第十四條規定，
    該條例即應自八十一年九月十八日起發生效力。而本件被繼承人余茂林既於八十
    八年四月十六日死亡，顯然抗告人所聲明表示被繼承人余茂林之遺產並非在前揭
    條例即八十一年九月十八日前，已由主管機關處理之遺產甚明，亦無同條第二項
    繼承表示之期間為四年之適用。從而，本件抗告人之聲明，自無理由，應予駁回
    。
三、抗告意旨略以：(一)、查台灣地區與大陸地區人民關係條例第六十六條第一項，關
    於大陸地區人民拋棄繼承權之方法有如下規定：「大陸地區人民繼承台灣地區人
    民之遺產應於繼承開始起三年內，以書面向被繼承人住所地之法院為繼承之表示
    ，逾期視為拋棄其繼承權。」此處所規定者為拋棄繼承權之擬制，此所以法條規
    定：「視為」拋棄其繼承權，既云「視為」拋棄繼承權自得以反證推翻之，此係
    當然之論理解釋。(二)、本件抗告人自始即無拋棄繼承之意思，而查抗告人於九十
    一年四月十三日以前，多次與其夫即被繼承人余茂林聯絡均未獲回音，有退回之
    信件為證。再查，依七十一年三月三日修正之國軍退除役官兵暨遺留財物處理辦
    法第四條規定：「死亡榮民經查有遺族可取得聯繫者，以死亡通知單通知其遺族
    辦理喪葬及善後事宜」，故按該條規定，退輔會本應通知戶籍登記簿上，登記為
    配偶之抗告人，乃國軍退除役官兵輔導委員會（下稱退輔會）不為此通知，致抗
    告人無由知悉被繼承人余茂林已於八十八年四月十六日死亡之事實。且九十一年
    四月十三日抗告人函請退輔會告知被繼承人余茂林遷移何處，若已身故則請求代
    為處理繼承事宜，退輔會嘉義榮民服務處乃於九十一年七月三十日始回函，謂被
    繼承人余茂林已於八十八年四月十六日死亡，則自八十八年四月十六日算至九十
    一年四月十三日抗告人欲表示繼承之日，尚未滿三年，抗告人自得依首揭規定繼
    承遺產。(三)、依民事訴訟法第一百六十四條所定：「當事人或代理人因天災或其
    他不應歸責於己之事由，遲誤不變期間者，於其原因消滅後十日內得聲請回復原
    狀。」本件抗告人於九十一年八月十日接獲退輔會嘉義榮民服務處九十一年七月
    三十日之回函，謂被繼承人余茂林已於八十八年四月十六日死亡，當即表明欲繼
    承被繼承人之遺產。因來往兩岸費時，加上往返兩地之在途期間（按司法院九十
    一年二月十九日公布之法院訴訟當事人在途期間標準表，本件嘉義縣之在途期間
    為二日，大陸地區與亞洲地區同，為三十七日兩者相加為三十九日），則抗告人
    於在九十一年八月十日收受退輔會信件，即在九十一年九月六日遞狀表明願繼承
    被繼承人余茂林之遺產並未逾期，原審遽認為逾期，殊有不當。抗告人已向原審
    法院聲請回復原狀（按抗告人原向本院聲請回復原狀，其後於九十二年四月廿四
    日向本院陳稱因誤向本院聲請回復原狀，請求將聲請回復原狀狀函轉原審法院依
    法處理，本院乃於九十二年四月廿四日將聲請回復原狀狀函轉原審法院依法處理
    ）並即表示欲繼承被繼承人之遺產。(四)、末查「繼承權被侵害者，被害人或其法
    定代理人得請求回復之。前項回復請求權，自知悉被侵害之時起二年間不行使而
    消滅，自繼承開始時起逾十年者亦同。」民法第一千一百四十六條著有明文。本
    件抗告人在九十一年四月十三日之前，屢次以書信聯絡被繼承人余茂林均遭退回
    ，因兩岸隔絕甚久，加以路途非常遙遠，以抗告人一介居住於湖南鄉下窮鄉僻壤
    。且年近八十歲之村婦，如何能渡海來台灣尋夫，當然亦無由知悉良人已亡之訊
    息。故若因此而繼承權遭無端侵奪，自得依前開規定，請求回復繼承請求權。(五)
    、綜上所述，本件抗告人自始即表明要繼承其夫余茂林之遺產，從未表示要拋棄
    繼承。臺灣地區與大陸地區人民關係條例第六十六條所稱「視為」拋棄繼承云云
    ，因本件有足夠反證證明抗告人欲表示繼承之意，則其「視為」拋棄繼承當然不
    生效力，且抗告人於知悉被繼承人死亡之時，竟然因為退輔會之遲遲不回信告知
    被繼承人余茂林之住所及消息，而使三年不變期間瞬間飛逝，然如此不可歸責於
    抗告人之事由，若不能允准抗告人依回復原狀之法理，加以補救，實有違關係條
    例所定欲照顧老來無依大陸配偶之立法本意，且本件抗告人所能繼承遺產，若因
    主管機關之退輔會之怠惰，而侵奪抗告人之繼承權，亦應允許抗告人依民法繼承
    回復請求權之法理，自知悉繼承權被侵奪之日起，二年內均可聲請回復其繼承權
    。故而法律不外人情，本件抗告人已年近八十歲，若能繼承其夫遺產，當可享平
    安之晚年，否則孤苦無依直至老死，殊非兩岸人民關係條例之立法本意。為此特
    提抗告，求為廢棄原裁定云云。
四、經查：(一)、本件抗告人主張原居住於嘉義縣溪口鄉○○村○○街五巷八號之被繼
    承人余茂林，已於八十八年四月十六日死亡，在台並無得為繼承之親屬，抗告人
    為大陸地區人民，並為被繼承人余茂林之配偶，依民法第一千一百四十四條規定
    ，對其遺產有繼承權，爰依台灣地區與大陸地區人民關係條例第六十六條規定，
    具狀聲明表示願意繼承，並提出被繼承人余茂林死亡時之除戶戶籍謄本、繼承系
    統表、委託書、大陸地區公證書、財團法人海峽交流基金會證明、郵政九○四九
    七號信箱九十一年七月十八日（九一）躍如字第○五二八○號書函等為證。惟依
    臺灣地區與大陸地區人民關係條例第六十六條第一項之規定，本件被繼承人余茂
    林既已於八十八年四月十六日死亡，抗告人乃遲至九十一年九月六日始向原審法
    院就被繼承人余茂林之遺產為聲明繼承表示，依前揭法文第一項之規定，已逾三
    年之聲明繼承表示期間，亦無同條第二項聲明繼承表示期間四年之適用，原審法
    院於理由欄內亦已詳予明，是抗告人之聲明繼承表示被繼承人余茂林之遺產，
    自非正當。(二)、抗告意旨以：依七十一年三月三日修正之國軍退除役官兵暨遺留
    財物處理辦法第四條規定：「死亡榮民經查有遺族可取得聯繫者，以死亡通知單
    通知其遺族辦理喪葬及善後事宜」，故按該條規定，退輔會本應通知戶籍登記簿
    上，登記為配偶之抗告人，乃國軍退除役官兵輔導委員會（下稱退輔會）不為此
    通知，致抗告人無由知悉被繼承人余茂林已於八十八年四月十六日死亡之事實，
    抗告人自始即無拋棄繼承之意思。且九十一年四月十三日抗告人函請退輔會告知
    被繼承人余茂林遷移何處，若已身故則請求代為處理繼承事宜，退輔會嘉義榮民
    服務處乃於九十一年七月三十日始回函，謂被繼承人余茂林已於八十八年四月十
    六日死亡，則抗告人於在九十一年八月十日收受退輔會嘉義榮民服務處信件，因
    來往兩岸費時，加上往返兩地之在途期間（按司法院九十一年二月十九日公布之
    法院訴訟當事人在途期間標準表，本件嘉義縣之在途期間為二日，大陸地區與
    亞洲地區同，為三十七日兩者相加為三十九日），則抗告人即在九十一年九月六
    日遞狀表明願繼承被繼承人余茂林之遺產，因不應歸責於抗告人之事由，遲誤本
    件不變期間三年，抗告人已向原審法院依民事訴訟法第一百六十四條第一項規定
    聲請回復原狀，是本件抗告人之表明願繼承被繼承人余茂林之遺產，並未逾期云
    云。惟查抗告人在其依法聲請回復原狀，經法院裁定准許確定之前，其表明願繼
    承被繼承人余茂林之遺產，尚非合法。(三)、又抗告人主張依民法第一千一百四十
    六條之規定：「繼承權被侵害者，被害人或其法定代理人得請求回復之。前項回
    復請求權，自知悉被侵害之時起二年間不行使而消滅，自繼承開始時起逾十年者
    亦同。」，本件抗告人在九十一年四月十三日之前，屢次以書信連絡被繼承人余
    茂林均遭退回，因兩岸隔絕甚久，加以路途非常遙遠，以抗告人一介居住於湖南
    鄉下窮鄉僻壤。且年近八十歲之村婦，如何能渡海來台灣尋夫，當然亦無由知悉
    良人已亡之訊息。故若因此而繼承權遭無端侵奪，自得請求回復繼承請求權云云
    。惟查抗告人是否得依民法第一千一百四十六條之規定訴請回復繼承請求權，此
    係另一問題，核與本件單純之聲明就被繼承人余茂林之遺產為繼承表示無關，併
    予明。(四)、綜上所述，本件抗告人其表明願繼承被繼承人余茂林之遺產，已逾
    三年期間，尚非合法。原審法院因而駁回其聲明，核無不合，抗告意旨仍執前詞
    指摘原裁定不當，求為廢棄，非有理由。
五、據上論結，本件抗告為無理由，依非訟事件法第八條第一項前段、第廿八條，民
    事訴訟法第四百九十二條第一項、第九十五條、第七十八條，裁定如主文。
中      華      民      國    九十二    年      四      月      三十    日
                                   臺灣高等法院臺南分院民事第四庭
~B1審判長法官  胡    景    彬
~B2      法官  徐    宏    志
~B3      法官  曾    平    杉
右為正本係照原本作成。
不得再抗告。
中      華      民      國    九十二    年      五      月      一      日
~B法院書記官  謝    素    嬿


司法院資訊處製作；財團法人民間司法改革基金會備份。
